臺灣高雄地方法院刑事判決　　　　　　 100年度易字第1180號
公　訴　人　臺灣高雄地方法院檢察署檢察官
被　　　告　邱清鏡
上列被告因妨害名譽案件，經檢察官提起公訴（99年度偵字第21
148號），本院判決如下：
    主  文
邱清鏡犯公然侮辱罪，共貳罪，各處拘役貳拾日，如易科罰金，
均以新臺幣壹仟元折算壹日。應執行拘役拾伍日，如易科罰金
，以新臺幣壹仟元折算壹日。
    事  實
一、邱清鏡於民國97年6 月1 日起迄98年5 月31日止擔任高雄市
    左營區翠華二期甲區國宅（下稱翠華國宅）第5 屆管理委員
    會之管理委員兼財務委員（財委部分於98年2 、3 月間為李
    金龍撤換），李金龍則為主任委員，因雙方對於社區事務管
    理意見不同，迭有糾紛，邱清鏡竟基於妨害李金龍名譽之犯
    意，先於98年2 月16日19時30分後某時許在不特定人得出入
    之翠華國宅一樓管理室內召開管理委員會時辱罵李金龍「操
    你媽B 」1 次；另於同年3 月16日19時30分後某時許在前開
    同一處所召開管理委員會時辱罵李金龍「操你祖宗八代」1
    次，足以毀損李金龍之名譽。
二、案經李金龍訴請臺灣高雄地方法院檢察署檢察官偵查起訴。
    理  由
一、按被告以外之人於審判外之陳述雖不符刑事訴訟法第159 條
    之1 至之4 等四條之規定，而經當事人於審判程序同意作為
    證據，法院審酌該言詞陳述或書面陳述作成時之情況，認為
    適當者，亦得為證據；當事人、代理人或辯護人於法院調查
    證據時，知有刑事訴訟法第159 條第1 項不得為證據之情形
    ，而未於言詞辯論終結前聲明異議者，視為有前項之同意，
    同法第159 條之5 定有明文。立法意旨在於傳聞證據未經當
    事人之反對詰問予以核實，原則上先予排除；惟若當事人已
    放棄反對詰問權，於審判程序中表明同意該等傳聞證據可作
    為證據；或於言詞辯論終結前未聲明異議，基於尊重當事人
    對傳聞證據之處分權，及證據資料愈豐富，愈有助於真實發
    見之理念，且強化言詞辯論主義，使訴訟程序得以順暢進行
    ，上開傳聞證據亦均具有證據能力。查本案判決所引用具傳
    聞性質之各項證據資料，業據本院於審判期日依法踐行調查
    證據程序，公訴人、被告邱清鏡同意上開證據均有證據能力
    （本院審訴卷第14頁背面），且於言詞辯論終結前亦未聲明
    異議，復查無依法應排除證據能力之情形，依上開規定，應
    有證據能力。
二、訊據被告矢口否認有何公然侮辱之犯行，辯稱：98年2 月16
    日、98年3 月16日這2 次管理委員會會議我都有參加，但98
    年2 月16日那次會議我沒有對告訴人李金龍罵「操你媽B 」
    ；98年3 月16日我確實有對被告講說「你拿社區的錢告我，
    就操你祖宗八代」一詞，但我是針對事實陳述，只是加強語
    氣，沒有公然侮辱之意思等詞，經查：被告確有參加於98年
    2 月16日、98年3 月16日19時30分召開之2 次管理委員會會
    議，被告並於98年3 月16日19時30分後某時許，在管理委員
    會會議中，以「你拿社區的錢告我，就操你祖宗八代」一詞
    辱罵告訴人等情，業據告訴人於偵查及本院審理中證述、復
    有證人即當時在場之管理委員謝金秀、胡賴金花、黃積雲於
    偵查中證述（偵卷第68頁）、證人史吉勝於本院審理中證述
    明確（本院卷第29頁），並有翠華二期甲區國宅社區第5 屆
    98年2 、3 月會議紀錄、管理委員會會議簽到表（98年度他
    字卷第125 至128 頁）、而98年3 月16日該次會議錄影光碟
    ，亦經本院勘驗其內容無訛，有勘驗筆錄在卷可證（本院卷
    第29頁），復為被告所是認（同上卷頁），上情洵堪認定。
    是本案應審究究者，厥為被告有無於98年2 月16日在管理委
    員會會議上以「操你媽B  」一詞辱罵告訴人；再「操你媽B
    」與「操你祖宗八代」二詞是否屬於侮辱之言詞？且查：
  (一)有關被告於98年2 月16日辱罵告訴人一情，業據證人即告訴
    人李金龍於本院審理中證述：98年2 月16日在翠華國宅1 樓
    管理室召開管理委員會，被告一進來就發一張單子，當時我
    當主席，會議進行中被告就開口罵我，有一次罵我「操你媽
    B 」，當時謝金秀、胡賴金花、陳敏生都有在場等詞明確（
    本院卷第25、26頁）；核與證人即翠華二期甲區大樓住戶謝
    金秀於偵查中證述：98年2 月16日、3 月16日2 次管委會我
    都有參加，這2 次開會的情形都差不多，告訴人與被告都有
    發生衝突，3 月16日開會時，被告罵告訴人「操你祖宗八代
    」就走了、2 月16日開會時被告也有罵告訴人，被告罵「操
    你媽B 」當時我要打被告的嘴巴，被胡賴金花制止等詞相符
    （98年度他字卷第68、69頁）；另佐以證人胡賴金花於偵查
    中亦證述：98年2 、3 月這2 次之管理委員會會議我都有參
    加，被告在2 月16日的該次罵「操你媽祖宗八代」，在3 月
    的那次是講「操你祖宗八代」，2 月16日開會我確實有制止
    謝金秀打被告等詞明確（98年度他字卷第68、69頁）。查告
    訴人與證人謝金秀、胡賴金花均有參與該次管理委員會議，
    並有翠華二期甲區國宅社區第5 屆98年2 月會議紀錄、管理
    委員會會議簽到表在卷可證（同上卷第125 、12 6頁），雖
    證人謝金秀與胡賴金花就被告辱罵之言詞稍有差異，但其等
    證述被告所說之言詞均屬辱罵之詞則未有誤；且參以證人謝
    秀金、胡賴金花前開於偵查中之證述距離案發已半年之久，
    其因個人記憶力不同，且係與己無關之事而印象非深致其等
    陳述有些許差異，尚與常情無違；再佐以證人與被告並無宿
    怨，就被告確有辱罵告訴人及證人謝金秀於被告辱罵告訴人
    後擬打被告，而為證人胡賴金花所制止之主要過程，其等證
    述則完全相符，並具結擔保其等證詞之可信性，衡情當無設
    詞誣指被告之可能，堪認證人謝金秀、胡賴金花前揭證述可
    信。從而，被告確於98年2 月16日19時30分後某時許以「操
    你媽B 」一詞辱罵告訴人一情，堪以認定。
  (二)又刑法上之公然侮辱罪，祗須侮辱行為足使不特定人或多數
    人得以共見共聞，即行成立。所謂侮辱，係以使人難堪為目
    的，以言語、文字、圖畫或動作表示不屑、輕蔑或攻擊之意
    思，足以對於個人在社會上所保持之人格及地位，達貶損其
    評價之程度即屬之；而是否符合侮辱之判斷，應顧及行為人
    之年齡、教育程度、職業與被害人之關係及社會整體之價值
    觀等情狀。本案被告分別以「操你媽B 」、「操你祖宗八代
    」等語辱罵告訴人，依其言語使用方式，衡以社會通念一體
    觀察，已足使聽聞者感覺難堪及人格被貶抑無疑；而被告係
    海軍士官學校畢業（本院卷第40頁），其就上開言語在社會
    通念及口語意義上，係對他人難堪與人格之貶損辱詞，足以
    令人感到難堪、不快，難諉而不知，被告對告訴人分別於98
    年2 月16日、同年3 月16日陳述該等言詞，自足以減損告訴
    人之人格名譽；又本案發生地點係在翠華國宅1 樓管理室，
    且管理委員會開會時，除有管理委員在場，住戶均得自由進
    出，亦據被告、告訴人於偵查中供述明確（偵卷第171 、17
    2 頁），且被告2 次辱罵告訴人時均有與會之管理委員親耳
    見聞，有證人謝秀金、胡賴金花、黃積雲及史吉勝上開證述
    及本院勘驗筆錄在卷可證，被告陳述上開言詞時，係處於不
    特定多數人得以共見共聞之狀況，確係符合「公然」之要件
    無疑。
  (三)被告雖主張伊係就社區公共事務討論，並無侮辱告訴人之意
    云云。惟按刑法第310 條誹謗罪之成立，必須意圖散布於眾
    ，而指摘或傳述足以毀損他人名譽之具體事實，倘僅抽象的
    公然為謾罵或嘲弄，並未指摘具體事實，則屬刑法第309 條
    第1 項公然侮辱罪範疇（最高法院86年度台上字第6920號判
    決參照）。換言之，刑法第309 條所稱「侮辱」及第310 條
    所稱「誹謗」之區別，前者係未指定具體事實，而僅為抽象
    之謾罵；後者則係對於具體之事實，有所指摘，而提及他人
    名譽者，稱之誹謗。查本案被告公然對告訴人辱罵「操你媽
    B 」、「操你祖宗八代」等詞句，均係個人之主觀價值判斷
    ，而非具體事實之指摘，且無從驗證真偽，顯與刑法第310
    條誹謗罪無涉，是自無同法第310 條第3 項誹謗罪免罰規定
    之適用，是被告上開辯詞尚難採信。從而，本案事證已臻明
    確，被告上開2 次犯行，均洵堪認定。
三、按所謂侮辱者，係指以言語或舉動輕慢他人，亦即直接對他
    人為辱罵、嘲笑或其他表示，足以減損他人聲譽之行為而言
    。是核被告所為，均係犯刑法第309 條第1 項之公然侮辱罪
    ，被告2 次辱罵犯行，犯意各別、時間不同，應予分論併罰
    。爰審酌被告擔任翠華國宅第5 屆之管理委員，本應與身為
    主任委員之告訴人和平相處，共同維護社區利益，卻僅因懷
    疑告訴人侵占社區款項，即在管理委員會上謾罵告訴人，無
    視告訴人之人格尊嚴，其行為誠屬可議；惟念其犯後已向告
    訴人道歉（本院卷第42頁），態度尚可，兼衡其犯罪動機、
    目的、智識程度、生活狀況等一切情狀，分別量處如主文所
    示之刑暨定其應執行刑，並均諭知如易科罰金之折算標準，
    以資懲儆。
據上論斷，應依刑事訴訟法第299 條第1 項前段、刑法第309 條
第1 項、第41條第1 項前段、第51條第6 款，刑法施行法第1 條
之1 ，判決如主文。
本案經檢察官蔡東利到庭執行職務。
中    華    民    國  100     年    10    月    24    日
                  刑事第十一庭  法  官  林正忠
以上正本證明與原本無異。
如不服本判決應於收受判決後10日內向本院提出上訴書狀，並應
敘述具體理由。其未敘述上訴理由者，應於上訴期間屆滿後20日
內向本院補提理由書(均須按他造當事人之人數附繕本)「切勿逕
送上級法院」。
中    華    民    國  100     年    10    月    24    日
                                書記官  呂姿儀
附錄本案論罪科刑法條
刑法第309條第1項
公然侮辱人者，處拘役或 3 百元以下罰金。